【裁判字號】    91,家上,116
【裁判日期】    920128
【裁判案由】    離婚等
【裁判全文】
臺灣高等法院臺中分院民事判決      九十一年度家上字第一一六號
      上  訴  人  陳民琦即甲.
                              .
      被  上訴人  乙○○
右當事人間請求離婚等事件，上訴人對於中華民國九十一年八月十四日臺灣彰化地方
法院九十一年度婚字第一四六號第一審判決提起上訴，本院判決如左：
      主      文
上訴駁回。
第二審訴訟費用由上訴人負擔。
      事      實
甲、上訴人方面：
一、聲明：
    （一）、原判決廢棄。
    （二）、請准上訴人與被上訴人離婚。
    （三）、訴訟費用由被上訴人負擔。
二、陳述：除與原判決記載相同者，茲引用之外，補稱：
    （一）、按民法於法定離婚事由中所稱「惡意遺棄」，固然不僅須有違背同居義
            務之客觀事實，並須有拒絕同居之主觀情事始為相當，惟查一個人之主
            觀心態為何，其所憑論據基礎當視該行為人表現於外之客觀行為為斷，
            要無爭論，是以在客觀上，若該行為不止有違背同居義務之情事發生，
            更有棄置家人於不顧之積極作為，自當顯見該行為人之內心絕有惡意遺
            棄之主觀意思，至為明顯，此參最高法院三十九年度台上字第一八七號
            、八十六年度上字第四四八號等判決要旨，亦可得證。
    （二）、原審判決肯認被上訴人自九十年九月五日離家未回之事實，是被上訴人
            既不告而別已逾半年，且此中僅回電報平安一次，至對於上訴人及其家
            人之生活則始終置於不予聞問之狀況，且迄今仍持續中，故依上揭諸多
            判決要旨以論，被上訴人此際作為自係已合於惡意遺棄之程度，否則，
            如被上訴人未有惡意遺棄之主觀心態，則本諸一般為人夫、為人父之常
            情以觀，豈有離家半載多時而不曾回家片刻投予關心妻女日常生活之理
            ﹖且此期間更從未支付維持妻女日常基本生活所必需之費用﹖甚者，更
            未曾有過任何書信報平安之舉﹖是以觀乎此端種種，若謂被上訴人此等
            不具親情人倫之舉，尤尚不能視之具有主觀上之惡意遺棄，當係嚴重背
            離人們日常生活所得經驗，而與人民情感之價值判斷有所不符，彰彰明
            甚。
    （三）、今原審一面肯認被上訴人容有離家出走棄置家人於不顧之事實，另一方
            面卻又反認被上訴人未有惡意遺棄之主觀要素，此等悖於經驗、論理法
            則之判斷，誠令上訴人深感不解，倍感矛盾甚深，為此上訴人特具上訴
            理由，請求改判如上訴聲明。
三、證據：援用原審之立證方法。
乙、被上訴人方面：
    被上訴人未於言詞辯論期日到場，亦未提出任何書狀，作何聲明或陳述。
      理      由
甲、程序方面：
    本件被上訴人經合法通知，未於言詞辯論期日到場，核無民事訴訟法第三百八十
    六條所列各款情形，爰依上訴人之聲請，由其一造辯論而為判決。
乙、實體方面：
一、本件上訴人主張兩造於八十五年一月三十一日結婚，並育有女游宜蓁一人（八十
    七年一月廿三日生），婚姻關係仍存續中，惟被上訴人竟於九十年九月五日在毫
    無徵兆之情況下未返家過夜，上訴人雖極力探查亦無所悉，無奈之餘，乃於九十
    年十月十六日向彰化縣警察局報案協尋等事實，有上訴人提出戶籍謄本一件、彰
    化南瑤郵局七一號存證信函一件、在職證明一份為證，並據證人周佩玉證述在卷
    ，是此部分之事實，自堪信為真實而足以採信。
二、茲首應審究者，乃被上訴人之行為，是否已達惡意遺棄他方之程度而符合民法第
    一千零五十二條第一項第五款之離婚事由而已。按夫妻固互負同居義務，但違背
    義務之一方如未達於惡意遺棄之程度，他方不得據以請求離婚；又夫妻互負同居
    之義務，為民法第一千零一條所明定，夫妻之一方無正當理由而與他方別居，固
    屬違背同居義務，惟同法第一千零五十二條（第一項）第五款所謂以惡意遺棄他
    方，不僅須有違背同居義務之客觀事實，並須有拒絕同居之主觀情事始為相當，
    最高法院二十年度上字第一五六九號、四十年度台上字第九一號分別著有判例要
    旨足資參照。查本件上訴人主張被上訴人自九十年九月間離家，迄今未回之事實
    ，固如上論，然此僅足以證明被上訴人於客觀上有違背同居義務之事實而已，尚
    無法證明被上訴人主觀上有遺棄上訴人之情事，自不待言；再者，上訴人曾寄發
    存證信函至被上訴人之戶籍地，要求被上訴人履行夫妻同居義務乙節，固據上訴
    人提出存證信函一件為證，惟據彰化縣政府訪視結果，被上訴人之母表示被上訴
    人已離家並失蹤半年，上訴人亦表示其至婆家亦找不到被上訴人，本院參酌上訴
    人自認被上訴人曾回電報平安一次，及上訴人於原審自認被上訴人在九十年十一
    月間有寫信告知上訴人，被上訴人係為了躲債，害怕被恐嚇，不敢回家等情，尚
    難僅以被上訴人離家未歸即認被上訴人主觀上有遺棄上訴人之情事，要可認定，
    揆諸上開判例要旨，上訴人所舉之證據，既尚難證明被上訴人有遺棄之主觀情事
    ，故上訴人以被上訴人惡意遺棄為由訴請離婚，自有未合，為無理由，應予駁回
    。
三、本件上訴人訴請離婚之先位之訴，既認為無理由而不應准許，自應就其履行同居
    之備位之訴加以審理。按夫妻互負同居之義務，民法第一千零一條規定甚明。被
    上訴人離家未履行同居義務，有如前述，其又無不能履行同居義務之正當理由，
    則上訴人依上開規定訴請被上訴人應履行同居，於法有據，應予准許。
四、綜上所述，本件上訴人先位之訴主張依民法第一千零五十二條第一項第五款之規
    定，訴請離婚，為無理由，應予駁回，但上訴人備位之訴主張被上訴人應負履行
    同居之義務，則有理由，應予准許。原審就上訴人先位之訴即離婚之請求為上訴
    人敗訴之判決，及准許上訴人備位之訴即履行同居之請求，並無不合。上訴意旨
    指摘原判決不當，求予廢棄改判，為無理由，應予駁回。至上訴人離婚之先位之
    訴既經判決駁回，則關於兩造所生之女游宜蓁（八十七年一月廿三日生）權利義
    務之行使與負擔，自無庸加以審究，併予敘明。
五、本件判決之基礎已臻明確，上訴人其餘攻擊防禦方法及舉證，核與判決無影響，
    爰不一一論述，併此敘明。
六、據上論結，本件上訴為無理由，依民事訴訟法第三百八十五條第一項前段、第四
    百四十九條第一項、第七十八條，判決如主文。
中      華      民      國    九十二    年      一      月    二十八    日
                              臺灣高等法院臺中分院家事法庭
~B1          審判長法  官  林陳松
~B2                法  官  王重吉
~B3                法  官  李寶堂
右為正本係照原本作成。
上訴人得上訴。
如對本判決上訴，須於收受判決送達後二十日內向本院提出上訴書狀，其未表明上訴
理由者，應於提出上訴後二十日內向本院提出上訴理由書（須按他造人數附具繕本）
，並繳納送達用雙掛號郵票拾份（每份拾肆元）。
上訴時應提出委任律師或具有律師資格之人之委任狀；委任有律師資格者，另應附具
律師及格證書及釋明委任人與受任人有民事訴訟法第四百六十六條之一第一項但書或
第二項（詳附註）所定關係之釋明文書影本。
~B                書記官  廖次芬
中      華      民      國    九十二    年      一      月    二十八    日
附註：
民事訴訟法第四百六十六條之一（第一項、第二項）
對於第二審判決上訴，上訴人應委任律師為訴訟代理人。但上訴人或其法定代理人具
有律師資格者，不在此限。
上訴人之配偶、三親等內之血親、二親等內之姻親，或上訴人為法人、中央或地方機
關時，其所屬專任人員具有律師資格並經法院認為適當者，亦得為第三審訴訟代理人
。
                                                                        Ｙ


司法院資訊處製作；財團法人民間司法改革基金會備份。
